【裁判字號】    97,上更(二),240
【裁判日期】    971021
【裁判案由】    毒品危害防制條例
【裁判全文】
臺灣高等法院刑事判決             97年度上更(二)字第240號
上  訴  人
即  被  告  甲○○
                    （現於臺灣雲林第二監獄執行）
選任辯護人  鄭成東律師
上列上訴人因違反毒品危害防制條例案件，不服臺灣板橋地方法
院95年度訴字第880號，中華民國96年1月18日第一審判決（起訴
案號：臺灣板橋地方法院檢察署94年度偵字第14386號），提起
上訴，經判決後，由最高法院第2次發回更審，本院判決如下：
    主  文
原判決關於販賣第一級毒品，及定應執行刑部分，均撤銷。
甲○○被訴販賣第一級毒品部分無罪。
    理  由
一、公訴意旨略以：被告甲○○（被訴持有第一級毒品海洛因及
    持有第二級毒品安非他命部分，原審判決免訴確定。其持有
    第二級毒品大麻菸貳支部分，原審判處有期徒刑3月，如易
    科罰金以銀元300元即新台幣900元折算1日，上訴本院後，
    經本院上訴審判決上訴駁回而確定，業經送檢察官指揮執行
    ）明知海洛因係毒品危害防制條例列管之第一級毒品，不得
    持有或販賣，竟意圖販賣海洛因營利，自民國94年7月上旬
    某日起，向不詳姓名年籍綽號「阿元」、「阿堯」、「阿藏
    」「阿國」、「阿富」、「阿香」等成年男子、女子多次購
    入海洛因後，除少部份供己施用外，餘則分裝出售予不特定
    人。嗣於94年8月25日上午11時40分許，在臺北縣中和市○
    ○路240巷口，在甲○○駕駛之車號EZ–6396號自用小客車
    上，以海洛因乙小包賣價新臺幣（下同）8千元，出售予乙
    ○○（所涉持有毒品罪嫌部分，檢察官另行簽結；所涉施用
    毒品罪嫌部分，檢察官另案偵辦），待乙○○交易完成而步
    下車時，為警查獲，並自乙○○身上扣得海洛因1小包（驗
    餘淨重1點79公克）。經乙○○供承上情，員警遂追趕甲○
    ○，於同日中午12時許，終在臺北縣永和市○○路70號前，
    甲○○為警查獲，經警在車號EZ–6396號自用小客車上之背
    包內，扣得海洛因7包（共驗餘淨重34點83公克）、海洛因
    殘渣袋1個、電子秤1台、現金10萬元、行動電話2具（含門
    號卡2張）等物。因認被告甲○○涉有違反毒品危害防制條
    例第4條第1項之罪嫌。
二、查刑事訴訟法第156條第2項規定：被告之自白不得作為有罪
    判決之唯一證據，仍應調查其他必要之證據，以察其是否與
    事實相符。其立法意旨乃在防範被告自白之虛擬致與真實不
    符，故對自白在證據上之價值加以限制，明定須藉補強證據
    以擔保其真實性。又利用共同被告之共犯或非共同被告之共
    犯之自白或其他不利於己之陳述，為認定被告犯罪之證據，
    不特與利用被告自己之自白作為其犯罪之證明同有自白虛偽
    性之危險，亦不免有嫁禍於被告而為虛偽供述之危險，自亦
    不得以其自白或不利於己之陳述作為被告有罪判決之唯一證
    據，仍應調查其他補強證據，以察其是否與事實相符，並非
    絕對可由法院自由判斷該共犯之自白之證明力，況犯毒品危
    害防制條例第4條第1項至第3項、第5條第1項至第3項、第6
    條第1項至第3項、第7條第1項至第3項、第8條第1項至第3項
    、第10條或第11條第1、2項之罪，供出毒品來源，因而破獲
    者，得減輕其刑，同條例第17條定有明文，則施用毒品之人
    ，如供出毒品來源因而破獲，既得藉以邀求寬典減輕其刑，
    為擔保其所為不利於對向共犯之陳述之真實性，尤應有足以
    令人確信其陳述為真實之補強證據，始得據為不利被告之認
    定（最高法院91年度台上字第6085號判決參照）。
三、檢察官認被告甲○○涉有違反毒品危害防制條例第4條第1項
    販賣第一級毒品海洛因之罪嫌，無非以：上開犯罪事實，業
    據證人乙○○於警詢之證述，及證人即警員賴宏達於警詢及
    偵查中之證述，亦有證人乙○○被查扣之海洛因1小包可證
    等，為其論據。
四、訊據上訴人即被告甲○○矢口否認有何販賣海洛因之行為，
    並辯稱：證人乙○○是因為遭警員搥打其胸口，才會作此指
    述，乙○○自偵查起已為不同之證述等語。
五、經查：
（一）本案證人乙○○於警詢中陳稱：「警方所查獲之海洛因，
      是向『阿泰』所購買，該名男子即是警方所查獲的甲○○
      ，我向他買過一次，價格是8,000元」等語（見94年度偵
      字第14836號卷第8頁）。而證人即警員賴宏達在原審證述
      ：「我們到達現場時，被告與乙○○的交易剛好結束，乙
      ○○從被告駕駛的車輛下車，被告的車子也已經開走，我
      們上前盤查乙○○，那時乙○○的手上還拿著一包海洛因
      ，他告訴我們說，賣毒品給他的人，人家都叫他『阿泰』
      ，就是剛剛駕駛TOYOTA車子的人。所以我們立刻追捕被告
      的車輛，到永和市○○路70號前，被告的車輛被警用偵防
      車包夾，卡在中央分隔島又撞到旁邊的車輛，才因此停下
      來。被告停車後我們上前盤查，確定他就是我們監聽的對
      象，並在車內右前座扣到一個背包，裡面有海洛因、現金
      、電子秤、行動電話、殘渣袋」等語。依賴宏達前揭證述
      情節，似謂被告與證人乙○○完成前開交易而駕車離去時
      ，即為警尾隨追逐，旋即被包夾攔截而逮捕。如果無訛，
      被告既甫為海洛因之交易後，即在警方尾隨追捕下被攔截
      查獲，被告身上或車內即似應有該交易價款8千元。然被
      告為警捕獲後，其身上僅被搜出10萬元整數之現金，既乏
      任何證據足認該10萬元中已含有販賣海洛因予乙○○之價
      款8千元，被告已陳稱該10萬元是其配偶妻交其支付黃豆
      貨款之用（見偵字第14386號卷第78頁），則被告身上或
      車內既查無乙○○購毒而交付之8千元，證人乙○○在警
      詢時所為以8千元向上訴人購買海洛因1包之供述是否屬實
      ？即非無疑。再證人賴宏達在原審證稱：「我們是向法院
      聲請搜索票進行搜索，在搜索之前有監聽被告的對話通話
      ，得知被告在不特定地點販賣毒品。本來就是預計於94年
      8月25日當天到被告中和市○○路118巷16號2樓住處執行
      搜索，但抵達現場時被告不在家，當時另外有同仁在機房
      監聽被告的電話，得悉被告人在另一個住處即中和景平路
      268號17樓之2，並且與乙○○約好要在景平路240巷口交
      易，就立刻趕過去，……」等語。惟卷附實施通訊監察之
      監聽譯文，並無被告在94年8月25日當天與乙○○約定交
      易海洛因之任何通聯資料（見偵字第14386號卷第129頁至
      第133頁），則證人賴宏達前揭證述，亦與卷內資料不合
      。
（二）嗣證人乙○○於檢察官第一次偵訊中即改口稱：「（是否
      曾向甲○○購買毒品？）沒有，我沒有跟他買毒品，也沒
      有拿錢給他」等語（見偵字第14386號卷第77至78頁）。
      證人乙○○於原審亦結稱：「我當時（指94年8月25日）
      找被告想要借錢，我在電話中已經與被告約好，被告說他
      要出去，我就在台北縣中和市的東帝士大樓地下室出口等
      被告的車上來，之後我坐上被告的車，在車上跟被告講借
      錢的事情，被告說他有事要出去叫我先下車，要我以後再
      說，並說他之後還會再回來，要我等他，我住的地方就在
      東帝士大樓附近，所以我就在住處前的巷口下車，接著被
      警察逮捕。當時我身上有海洛因，因為我有吸海洛因的習
      慣。後來到中和分局作筆錄，我以為是我身上有毒品，害
      被告被逮捕，所以當時我就說謊，想把事情推給被告，好
      像有說毒品是跟被告買的，那時我有吸毒，印象也不太清
      楚，只是想要推責任到被告身上。後來我交保以後遇到被
      告，才騙被告說我被警察打才那樣說，其實是我說謊」等
      語（見原審95年12月28日審理筆錄第14頁）。證人乙○○
      於本審再證稱：「（94年8月25日上午為何會上被告的車
      子？）我們住隔壁大樓，我出去吃東西，回來路上，他剛
      好車子開過來，他叫我幫他去大潤發換東西。」、「（警
      察在你身上查到何事物？）海洛因。」、「（海洛因如何
      來的？）我本來就吸食海洛因，所以在身上。」、「（在
      警察局時，你如何說？）警察有打我，他們叫我這樣說，
      叫我說，我身上的毒品是向被告購買。」、「（為何在地
      院時，你說警察沒有打你？）因為開庭時，警察坐我後面
      ，我不想得罪他們。」（見本院97年10月7日審判筆錄）
      。
（三）證人乙○○於警詢，固均稱前開海洛因1包係向被告購買
      。惟證人乙○○自檢察官偵查後，即否認有向被告購買毒
      品之情事。而犯施用第一級毒品罪，供出毒品來源因而破
      獲者，得減輕其刑，毒品危害防制條例第17條定有明文；
      則施用毒品之人，如供出毒品之來源因而破獲者，既得獲
      邀減輕其刑之寬典，為擔保其所為陳述之真實性，自應有
      足以令人確信其陳述為真實之補強證據，始能資為論罪之
      依據。本件被告甲○○始終堅決否認有何非法販賣第一級
      毒品海洛因予乙○○之情事，證人乙○○警詢時中不利於
      被告之陳述，並無確切補強證據足以證明確與事實相符，
      自難據乙○○片面且先後不一之陳述，而為不利被告之認
      定。再甲○○被列為被告開始偵查後，始終否認販賣第一
      級毒品海洛因之情事。本院又查無積極事證，足認被告有
      販賣第一級毒品之犯行。
（四）至起訴意旨以：被告自94年7月上旬某日起，向不詳姓名
      年籍綽號「阿元」、「阿堯」、「阿藏」「阿國」、「阿
      富」、「阿香」等成年男子、女子多次購入海洛因後，除
      少部份供己施用外，餘則分裝出售予不特定人部分。經查
      卷內證據，並無「阿元」、「阿堯」、「阿藏」「阿國」
      、「阿富」、「阿香」等成年男子、女子之真實姓名可供
      查證；另被告涉嫌分裝出售予不特定人，亦無從查證，究
      竟孰為不特定人。
（五）我國刑事訴訟制度業已修正為以當事人進行主義為主，職
      權進行主義為輔，檢察官立於原告之地位，其對於被告之
      犯罪事實，本負有積極舉證之義務，且刑事被告原無自證
      無罪之義務，其在訴訟上所為之辯解，只須達於對起訴事
      證提出合理質疑之程度為已足，檢察官如對被告所舉反證
      仍有爭執，即應依照刑事訴訟法第161條規定，自負積極
      舉證釋疑之責任。本案被告已提出如上答辯，檢察官所舉
      證據尚未足使本院產生有罪之心證，自屬不能證明被告犯
      罪。
（六）綜上所述，起訴意旨所提出被告販賣第一級毒品之證據，
      尚有諸多合理懷疑之處。此外，復無其他積極事證，可認
      被告確有販賣第一級毒品之犯行，自不能證明被告犯罪。
六、原審不察就被告涉嫌販賣第一級毒品部分而為被告有罪之判
    決，尚有未洽。被告上訴意旨指摘原判決此部分不當為有理
    由，應由本院將原判決此部分及定應執行刑部分撤銷改判，
    諭知被告無罪之判決。
據上論斷，應依刑事訴訟法第369條第1項前段、第364條、第301
條第1項前段，判決如主文。
本案經檢察官鄭龍照到庭執行職務。
中    華    民    國    97    年    10    月    21    日
                  刑事第一庭  審判長法  官  葉騰瑞
                                    法  官  莊明彰
                                    法  官  王炳梁
以上正本證明與原本無異。
檢察官如不服本判決，應於收受送達後10日內向本院提出上訴書
狀，其未敘述上訴之理由者並得於提起上訴後10日內向本院補提
理由書（均須按他造當事人之人數附繕本）。
被告不得上訴。
                                    書記官  廖逸柔
中    華    民    國    97    年    10    月    21    日


司法院資訊處製作；財團法人民間司法改革基金會備份。
